臺灣屏東地方法院民事判決　　　　　　　 95年度訴字第135號
原　　　告　英橋生物科技股份有限公司
法定代理人　甲○○
訴訟代理人　林伯祥律師
複　代理人　王銘鈺律師
被　　　告　乙○○
訴訟代理人　陳妙泉律師
上列當事人間請求分割共有物事件，本院於民國96年1 月31日言
詞辯論終結，判決如下：
    主    文
兩造共有坐落屏東縣萬巒鄉○○段六一三地號土地，地目旱，依
下列方法分割：如附圖一所示〈方案B 〉編號613-Ａ部分面積三
千三百四十五平方公尺分歸原告取得；如附圖一所示〈方案B 〉
編號613-Ｂ部分面積八千四百十六平方公尺分歸被告取得。
訴訟費用由被告負擔九六０分之六八七，餘由原告負擔。
    事實及理由
一、原告起訴主張：坐落屏東縣萬巒鄉○○段613 地號土地，地
    目旱，面積11,944平方公尺（惟因測量技術、測量儀器精度
    不同造成本件測量面積為11,761平方公尺，與土地登記簿面
    積較差達183 平方公尺，超過地籍測量實施規則第243 條第
    1 項之規定，下稱系爭土地）為兩造所共有，其中原告英橋
    生物科技股份有限公司之應有部分為960 分之273 ；被告乙
    ○○之應有部分均為960 分之687 。兩造間就系爭土地並無
    不分割之約定，復無法達成分割協議，且系爭土地亦無不能
    分割之情形，爰依法訴請法院准予裁判分割，並以如附圖一
    〈方案B 〉所示之分割方案來分割等語；而被告則以：不希
    望所種植之鳳梨田遭一分為二，且因系爭土地為旱地，須利
    用其上由被告使用之深水井（下稱系爭深水井）為灌溉，如
    按原告所提之方案，被告將無法使用系爭深水井，因而不同
    意原告所提分割方案，希望採用如附圖二所示之分割方案來
    分割，並請求原告補償被告將另行挖掘深水井之必要費用等
    語，資為抗辯。
二、兩造不爭執事項：
    系爭土地為兩造所共有，共有人及應有部分分別為事實及理
    由欄第1項所示。
三、兩造爭執之事項：
    系爭土地依法可否分割？如可，又應以何方法分割？
四、按各共有人，除因物之使用目的不能分割或契約訂有不分割
    之期限者外，得隨時請求分割共有物，民法第823 條第1 項
    定有明文。經查，本件原告主張之事實，有土地登記謄本、
    存證信函影本及現場相片等件為證（見本院卷宗第6 頁至第
    8 頁、第12頁至第15頁、第26頁至第29頁），復為被告所不
    爭執，應堪信為真實，是依據首揭法律規定，原告訴請裁判
    分割系爭土地，於法即無不合，應予准許。
五、次按請求共有物之分割，應由法院依民法第824 條命為適當
    之分配，不受當事人主張之拘束，法院則應參酌當事人之聲
    明、共有物之性質、經濟效用及全體共有人利益等公平決定
    之。經查：
（一）系爭土地上如附圖三所示編號B 部分為被告占有耕種之鳳
      梨田（下稱系爭鳳梨田），且系爭鳳梨田之部分有占用坐
      落屏東縣萬巒鄉○○段614 之2 地號土地及同段607 地號
      土地（以下分別稱系爭614 之2 地號土地及系爭607 地號
      土地）之一部；編號A 、D 部分目前無人利用；編號E 為
      系爭深水井之一部，其餘部分係位在系爭614 之2 地號土
      地上等情，業據經本院至現場勘驗明確，並囑託屏東縣屏
      東地政事務所派員實施測量，有勘驗筆錄、現場簡圖、系
      爭深水井現況相片及土地複丈成果圖在卷可稽（見本院卷
      宗第57頁至第59頁、第115 頁、第65頁）。
（二）本件原告主張應以如附圖一〈方案B 〉所示之分割方案分
      割等語，但被告則辯稱：希望採用如附圖二所示之分割方
      案來分割等語。經查，由如附圖一〈方案B 〉所示之分割
      方案觀之，可知該方案中被告分配到系爭土地西側之土地
      ，其土地形狀幾乎係完整之長方形，可謂相當方正，而原
      告係分配到系爭土地東側之土地，其地形雖非完整，但可
      以與原告所有之系爭614 之2 地號土地合併利用，進而發
      揮經濟上最大效益，是上開分配位置，應屬妥適，且系爭
      土地之東北方區域之現況為雜草、雜木叢生，現無人管理
      、利用，有本院現場勘驗筆錄及現場簡圖在卷可佐（見本
      院卷宗第58頁至第59頁），是因上開區域日後利用時將較
      難以整理，故使兩造均獲分配上開區域之一部，亦屬較公
      平之分配方式。此外，若按如附圖一〈方案B 〉所示之分
      割方案來分割，將致兩造所獲分配之土地面積均與各自所
      擁有之應有部分相符，且由分割後各共有人分得之位置及
      土地均無接臨公路等情加以考量，可知兩造所獲分配土地
      之價值間並無差異，是各共有人間顯無須依民法第823 條
      第3 條之規定互相補償，故被告所辯稱：原告應補償被告
      將另行挖掘深水井之必要費用云云，亦屬無據。其次，就
      被告所提如附圖二所示之分割方案以觀，可知被告欲將雜
      草、雜木叢生之系爭土地東北方區域全部分配與原告，僅
      欲維持其所獲分配土地之絕對方正，但如按被告所提前開
      方案，將造成原告所獲分配之土地，土地形狀上存有較多
      轉折，若欲與原告所有之系爭614 之2 地號土地合併利用
      ，亦難發揮最大之經濟上效益，是顯為損人利己之方案，
      難謂公平。綜上，可知如附圖一〈方案B 〉所示之方案，
      無論從公平性或最大經濟效益之發揮等觀點來看，均為最
      適合之分割方案，自得以採為分割方案。從而，本院審酌
      前揭各點因素、兩造各自之應有部分比例面積及意願，認
      以如附圖一〈方案B 〉所示之分割方法較為允當，爰判決
      如主文第1 項所示。
六、本件事證已臻明確，兩造其餘攻擊防禦及舉證，經核與本件
    判決結果無影響，爰不加以一一論擬，附此敘明。
七、據上論結，原告之訴為有理由，依民事訴訟法第80條之1、
    第85條第1 項，判決如主文。
中　　華　　民　　國　　96　　年　　2　　月　　27　　日
            　民事第一庭　審判長法  官  徐美麗
                                法  官  邱玉汝
                                法  官  葉力旗
正本係照原本作成。
如不服本判決，應於收受送達後20日內向本院提出上訴書狀，其
未表明上訴理由者，應於提出上訴後20日內向本院補提理由書狀
（均須按他造當事人之人數附繕本）
                                書記官　李勝群
中　　華　　民　　國　　96　　年　　2　　月　　27　　日
